【裁判字號】    94,訴,67
【裁判日期】    950316
【裁判案由】    給付違約金
【裁判全文】
臺灣嘉義地方法院民事判決                94年度訴字第67號
原      告  丙○○(即金毓達廣.
訴訟代理人  林崑城律師
複代理人    甲○○
複代理人    楊瓊雅律師
被      告  侑信開發實業有限公司
法定代理人  丁○○
訴訟代理人  乙○○
上列當事人間給付違約金事件，本院於中華民國95年3月2日言詞
辯論終結，茲判決如下：
    主  文
被告應給付原告新臺幣貳佰壹拾萬柒仟壹佰元，及自民國九十四
年二月四日起至清償日止，按週年利率百分之五計算之利息。
訴訟費用由被告負擔。
本判決於原告以新臺幣柒拾萬壹仟元供擔保後，得假執行，但被
告如於執行標的物拍定、變賣或物之交付前以新臺幣貳佰壹拾萬
柒仟壹佰元為原告預供擔保，得免為假執行。。
    事  實  及  理  由
一、原告起訴主張：兩造曾於民國93年8月25日訂定委託銷售合
    約書，由原告負責企劃被告里仁為美系列NO.3東區玫瑰園之
    房屋及土地之銷售 (里仁為美NO.3坐落嘉義市○○段274-2
    、-14、-15、-19、-114、-171號土地上)，雙方議定原告於
    93年9月1日即行推案企劃銷售，由被告負責取照及在93年10
    月30日開工。因推案銷售之成績與工地是否開工實際興建與
    否息息相關，8月下旬雙方議訂委託銷售合約時即為此交換
    意見，被告以最遲2個月期限有足夠把握取得建照並實際開
    工，甚至跟原告拍胸脯保證，絕對趕在10月底之前進場興建
    ，或可能更早進場興建。原告以為縱使延至10月底，因尚有
    2個月期間可以推案，應可以達到預期銷售成果，並回收成
    本，但萬一被告不進場開工，原告可能無法達到預期推案效
    果，不但無法賺錢，進而可能虧本，依委託銷售合約第3條
    約定：甲方保證上列不動產房地產權清楚，按圖施工如期完
    成，並負責全部證照取得。預定於93年10月30日開工，94年
    12月30日完工交屋。兩造於合約第3條前段即訂立被告之保
    證責任，即在於取信原告誘使原告接案，原告也認為有此項
    保證，原告方得以拍胸脯向客戶推薦，而前開合約第3條之
    後段，在具體闡明保證責任之內容在一殷實商人 (不是法律
    專業者)，「預計應於某年某月某日」或「應於預計某年某
    月某日」意義是相同的。故雙方約定開工日期定於93 年10
    月30日，如被告無法實際開工，必須依委託銷售合約第13條
    規定即以附件之價表總金額賠償原告，做為違約之罰款，其
    金額為新臺幣（下同）2,107,100元。因被告於原告推案後
    ，一直無進場開工興建，銷售期間原告多次去電催促及多次
    在正式會議上提出，被告均以很快就要開工為塘塞，一再拖
    延，惟至推案末期被告依然未進場開工興建。以致於原告於
    93 年9月至93年12月銷售期間除了有小訂因遲遲未開工而退
    購外，更有相當多的客戶因此原因而不願下訂購屋，可從銷
    售日報表中記錄即可證明。且被告所稱之93年10月15日在基
    地現場拜拜儀式是一般民間習俗，與被告動工與否並無關聯
    。被告從購地至93年5月自行聘請企劃公司及銷售人員，直
    至與原告簽定代理銷售至93年12月24日一年的時間，現場基
    地並無工程施工。幾經催促無效，原告遂委律師函催解除契
    約，並出面協商解決違約賠償事實。被告業務經理謝為任先
    生代表被告曾於12月下旬出面與原告協商，協商中即以契約
    只是說預定於10月30日為開工日期，無法照預期於10月30日
    開工，仍因建管單位遲不核發建照所致，被告不用負責 (一
    反簽約時負責任之態度，將沒有開工之責任推給建管機關)
    ，原告央請其無論如何將原告之心聲帶回向其公司老闆報告
    ，希望能雙方面協商取得賠償之共識，謝經理亦首肯向被告
    回報，惟於回去後被告即函覆原告，開工日期並非確定日，
    僅為預定日，事涉主管機關核照及准照進度…….。而銷售
    人員僅負責銷售，如有違約亦為被告向購買戶負責之問題。
    經原告多次去電要求被告出面協商，於94年元月2日雙方再
    次協商後被告表示只要原告能打贏官司，同意法院裁判後給
    付，其不負責之態度完全無視當初賠償約定，使原告覺得自
    始受騙的感覺，原告為維護權益，訴請被告依兩造委託銷售
    合約第13條之規定，賠償違約金等語。並聲明：被告應給付
    原告2,107,100元，並自起訴狀繕本送達翌日起至清償日止
    ，按週年利率百分之五計算之利息，併陳明願供擔保請准宣
    告假執行。
二、被告則以：（一）緣被告於嘉義市○○段274之114至274之
    135 及274之137至274之163地號土地等49筆興建預售透天4
    樓住宅，嘉義市政府工務局建管課於民國93年5月1日就前開
    住宅興建基地指定建築線後，即提出建造執照之申請，有建
    造執照申請書2件可稽，並於同年8月25日與原告簽訂委託代
    理銷售契約書，約定將被告預定興建之房屋委由原告銷售期
    間自93年9月1日起至12月31日止，原告則於契約簽訂後進行
    各項銷售前準備，如廣告看板搭設及樣品屋接待中心等，並
    於同年9月16日正式對外進行銷售業務，此有原告銷售期間
    製作之日報表可證。嗣嘉義市政府於同年11月10日就本件房
    屋興建案核發建造執照，被告即委託建築師將建造執照影本
    送交原告並張貼於銷售現場，此後，原告仍依約進行房屋銷
    售。被告之「里仁為美NO.3」透天房屋新建案，土地產權清
    楚，且依法取得嘉義市政府核發建造執照在案，原告承銷預
    售房屋期間從不曾就開工日期有所爭執，且未曾主張未按預
    定日期開工有影響銷售之事實，訂購戶亦未就開工日期向原
    告質疑而主張解除契約，原告空言因開工日期未按預定期限
    而影響銷售，顯不足採信。且原告於銷售「里仁為美三期」
    預售屋期間，有關預約客戶，於交付預約定金（小訂）後來
    未簽訂正式契約即要求退定金之客戶，其退定金之理由，並
    無因工地未開工或動工之因素在內，此從銷售日報表及業務
    檢討記錄即可證明，至民國93年10月15日，本件建築工地尚
    有進行整地拜拜儀式，原告尚且向被告請領供品等費用新台
    幣50,000元，足證原告之銷售行為與工地是否動工並無關連
    ，況且，本件建築基地係屬山坡地，於請領建造執照前，須
    向嘉義縣政府農牧課申請水土保持，換言之，建築基地於整
    地前即有就水土保持部分先行施作必要工程，故原告指稱現
    場未有動工跡象絕非事實。（二）次查，預售房屋市場上，
    訂購戶首重建商之信譽及房屋之施工品質，至於房屋之完工
    期限於買賣合約中即有明定，原告銷售房屋係以基地座落位
    置之週邊環境及建材、外觀及內部設計是否符合市場需求為
    重點，而預售房屋之繳款方式則係以施工進度分期繳付自備
    款，因此，開工日期若於銷售期間，訂購戶除需繳付簽約金
    外，並需繳付開工款，反而加重購買戶之資金負擔，不利銷
    售，因此，一般而言，開工日期並非預售屋銷售之重點所在
    ，此從兩造簽訂之委託代理銷售契約書第3條約定「預計93
    年10月30日開工」而非約定確定開工日期可以證明。再者，
    預售屋之銷售，代銷公司僅負責對外之廣告銷售，有關建造
    執照之取得或開工完工期限，係建設公司與訂購戶間之契約
    約定，與代銷公司無涉，除非，代銷公司完成簽約手續後，
    建設公司因違約致訂購戶解除契約而影響代銷公司之收益，
    否則並不涉及違約問題，此從房地預定買賣契約第7條約定
    自明。（三）綜上所陳，本件原告委任代理銷售期限於93年
    12月31日屆滿，顯因原告銷售能力欠佳致成交戶數之佣金收
    入不足彌補其成本，故假藉被告未按預定日期開工為理由，
    欲以違約金彌補其損失，原告此舉實有背誠信原則，亦無理
    由，並聲明：原告之訴駁回。併陳明如受不利之判決願供擔
    保免為假執行。
三、兩造不爭執之事實：
（一）兩造在93年8月25日簽訂委託銷售合約書，由原告企劃銷
      售被告之里仁為美ＮＯ３推案，預售期間為93年9月1日至
      93年12月31日。
（二）兩造於委託銷售合約書中第3條明定「甲方（即被告）保
      證上列不動產，按圖施工如期完成，並負責有關全部證照
      取得，預計93年10月30日開工，94年12月30日完工交屋。
      」。
（三）被告未於93年10月30日開工，係於93年12月31日向建管局
      申報開工。原告於銷售期間內都有傳真日報表、業務檢討
      。
（四）原告於93年12月16日委託訴訟代理人函催被告解除委託銷
      售合約，被告於同年月17日收受信函並於同年月23日，以
      卷附侑覆字第093122301號函回復原告。
四、本院之判斷：
（一）按當事人間所定契約，除與強行法令相反外，其契約中所
      表示之意思，法院自應依據以為判斷（最高法院19年上字
      第2584號判例參照），查卷附兩造委託銷售合約第3條明
      定：「甲方（即被告）保證上列不動產房地產權清楚，按
      圖施工如期完成，並負責有關全部證照取得。預計93年10
      月30日開工；94年12月30日完工交屋。」；是該條約定已
      明白規範被告開工日期，被告即應受拘束，被告辯稱載明
      開工日期僅係為讓原告於銷售時對客戶為說明之用，並無
      受拘束之意云云，並非可採。又查原告主張兩造於訂約當
      時，因被告已自行銷售4個月而未動工，原告恐影響銷售
      成績致所投入之廣告費用血本無歸，乃特別要求將被告開
      工日期載入契約中，經兩造討論後，依據建照申請日期推
      算，再加上一些彈性時間，乃於契約中明定開工日期，原
      告並於93年10月30日後，因被告仍未開工而屢次催促被告
      開工，惟被告於兩造所定委託銷售期間內仍未開工等事實
      ，據原告提出銷售日報表、業務檢討及基地現場照片為證
      ，復為被告自承在卷（見94年3月10日言詞辯論筆錄、94
      年7月14日言詞辯論筆錄、95年3月2日言詞辯論筆錄），
      堪信原告上開主張之事實為真實，足徵原告主張兩造訂定
      委託銷售契約當時，即已認定被告之開工日期為其銷售之
      重要之點，而因被告表示約在93年9月份即可順利開工，
      最遲不會超過93年10月份等情，故協議於契約條款中約定
      「預計93年10月30日開工」，意與被告應於93年10月30日
      前開工無異，應為可採。從而被告未於93年10月30 日前
      開工，且於93年11月10日取得建築執照後，仍未開工，遲
      於兩造委託銷售期間期滿日才申報開工，更於委託銷售期
      間過後才正式開工，已違反委託銷售合約第3條所定之義
      務無訛，應依同合約第13條對原告負損害賠償之責。被告
      雖又辯以：如果客戶果因被告未如期開工而退訂，也是被
      告應給付銷售報酬的問題，並非被告一違反開工日期之約
      定，原告即得請求違約金云云。然查兩造委託銷售合約雖
      於第7條中規定被告如違反契約第3條規定，致令繳交預約
      金之購屋者不簽訂正式委建或買賣契約時，該戶應視同售
      出，被告應照付原告全額之委託企劃銷售報酬；惟於合約
      中第13條又規定如雙方有一方違反以上所定任何一項條款
      時，願負責賠償對方之損失，以附件所列廣告費為基準金
      額（即原告所請求之2,107,100元），是本件被告違反第3
      條所定義務，原告當可選擇依據第7條或第13條規定向被
      告請求，是被告上開所辯，亦屬無據。
（二）按約定之違約金額過高者，法院得減至相當之數額，為民
      法第252條所明定，惟此規定乃係賦予法院得依兩造所提
      出之事證資料，斟酌社會經濟狀況並平衡兩造利益而為妥
      適裁量、判斷之權限，非謂法院須依職權蒐集、調查有關
      當事人約定之違約金額是否有過高之事實，而因此排除債
      務人就違約金過高之利己事實，依辯論主義所應負之主張
      及舉證責任。況違約金之約定，為當事人契約自由、私法
      自治原則之體現，雙方於訂約時，既已盰衡自己履約之意
      願、經濟能力、對方違約時自己所受損害之程度等主、客
      觀因素，本諸自由意識及平等地位自主決定，除非債務人
      主張並舉證約定之違約金額過高而顯失公平，法院得基於
      法律之規定，審酌該約定金額是否確有過高情事及應予如
      何核減至相當數額，以實現社會正義外，當事人均應同受
      該違約金約定之拘束，法院亦應予以尊重，始符契約約定
      之本旨。倘債務人於違約時，仍得任意指摘原約定之違約
      金額過高而要求核減，無異將債務人不履行契約之不利益
      歸由債權人分擔，不僅對債權人難謂為公平，抑且有礙交
      易安全及私法秩序之維護（最高法院92年臺上字第2747號
      判決意旨參照）。本件雙方既已於合約第13條中約定違約
      金以契約附件所列廣告費為基準金額（即2,107,100元）
      ，被告僅空言質疑原告是否如數支出上開費用，並未舉證
      證明兩造約定之違約金額有過高之情事，從而，原告依據
      兩造所訂之委託銷售合約，主張被告違約而請求被告給付
      2,107,100元之違約金及自起訴狀繕本送達翌日即94年2月
      4日起至清償日止，按週年利率百分之五計算之利息，為
      有理由，應予准許。
五、本判決兩造均陳明願供擔保請準宣告假執行或免為假執行，
    核均無不合，應予准許，爰分別酌定相當之擔保金額宣告之
    。
六、本件事證已臻明確，兩造其餘攻擊防禦方法及所提未經援用
    之證據，經本院審酌後，認為均不足以影響本判決之結果，
    自無逐一詳予論駁之必要，併此敘明。
七、據上論結，原告之訴為有理由，依民事訴訟法第78條、第
    390條第2項、第392條第2項，判決如主文。
中    華    民    國     95    年    3    月    16    日
                  民一庭法  官      劉瓊雯
以上正本證明與原本無異
如對本判決上訴須於判決送達後20日內向本院提出上訴狀
中    華    民    國     95    年    3    月    16    日
                        書記官      李天祥


司法院資訊處製作；財團法人民間司法改革基金會備份。
